【裁判字號】    94,上易,1561
【裁判日期】    950801
【裁判案由】    背信等
【裁判全文】
臺灣高等法院刑事判決
上  訴  人
即 自 訴人  丁○○
自訴代理人  王如玄律師
            李文健律師
被      告  甲○○
選任辯護人  田振慶律師
            吳彥鋒律師
            陳芬芬律師
上列上訴人因自訴被告背信等案件，不服臺灣臺北地方法院94年
度自字第48號，中華民國94年8月23日第一審判決，提起上訴，
本院判決如下：
    主  文
上訴駁回。
    理  由
一、自訴意旨略以：自訴人丁○○為求大湖綜合區開發案（即新
    瑞都開發案）之銀行聯貸順利進行，同意支付時任中華開發
    銀行董事長劉泰英新臺幣（下同）5,000萬元之佣金，因劉
    泰英要求以美金支付，故自訴人乃委由被告甲○○兌換同額
    美金轉交劉泰英，經被告同意轉交後，自訴人於民國（下同
    ）87年4月30日，將上開款項自華南銀行新興分行匯入被告
    設於玉山銀行營業部之帳戶（帳號為0000000000000）。詎
    被告於收到上開款項後並未依承諾轉交劉泰英，劉泰英亦否
    認有收到上開款項，因此自訴人於94年1月7日去函通知被告
    應限期返還上開款項，惟未獲被告置理；同年2月4日，再度
    去函通知被告終止雙方間之委託契約並請求返還上開款項，
    惟被告仍置之不理，因認被告甲○○涉犯刑法第342條第1項
    、第335條第1項之背信及侵占罪嫌云云。
二、按犯罪事實應依證據認定之，無證據不得認定犯罪事實；不
    能證明被告犯罪者，應諭知無罪之判決，刑事訴訟法第154
    條第2項、第301條第1項分別定有明文。又事實之認定，應
    憑證據，如未能發現相當證據，或證據不足以證明，自不能
    以推測或擬制之方法，為裁判基礎（參見最高法院40年台上
    字第86號判例）；且認定犯罪事實所憑之證據，雖不以直接
    證據為限，間接證據亦包括在內，然而無論直接證據或間接
    證據，其為訴訟上之證明，須於通常一般之人均不致有所懷
    疑，而得確信其為真實之程度者，始得據為有罪之認定，倘
    其證明尚未達到此一程度，而有合理之懷疑存在而無從使事
    實審法院得有罪之確信時，即應由法院為被告無罪之判決（
    參見最高法院76年台上字第4986號判例），即檢察官（於自
    訴案件，係指自訴人）於訴訟上所負之舉證責任，必須說服
    法院至確信、無合理的懷疑其主張可能為不實的程度，始盡
    舉證責任，如經檢察官（或自訴人）之舉證，法院對犯罪要
    件之該當仍有合理之存疑時，法院即應宣判被告無罪（參看
    王兆鵬教授著刑事訴訟講義(二)，2003年6月出版，第221頁、
    第226頁）。
三、自訴人丁○○認被告甲○○涉有前開犯行，無非以自訴人之
    指訴、華南銀行匯款回條聯3紙、義典律師事務所函及回證
    各2 份、證人劉泰英之證述及證人李明哲於另案之供述等資
    為論據。被告堅決否認有何背信、侵占犯行，辯稱：我有收
    到自訴人匯的5,000萬元沒錯，但是當時我並不知道劉泰英
    、李明哲與自訴人之間的協議，我沒有與自訴人約定好要將
    這5,000萬元轉換成美金後再交給劉泰英，後來李明哲有叫
    我將其中一部分換成美金匯到他指定之戶頭，另外其中的2,
    000萬元是李明哲借我週轉的等語。
四、本件之爭點：
    被告並不否認自訴人有匯款至其帳戶內之事實，但否認伊與
    自訴人間有任何委任關係存在，因此本案之爭點乃在於究竟
    自訴人與被告之間有無委任關係存在，或被告是否有易持有
    為所有之不法意圖。
五、按自訴人對於親自耳聞眼見之事項，亦具有證人之適格，為
    我國實務上所肯認（參見最高法院94年度台上字第1053號判
    決）。經查：
  (一)自訴人以證人身分於原審審理時證稱：我有在87年4月30日
    匯款5,000萬到被告在玉山銀行之帳戶，因為在87年間新瑞
    都要募集資金，李明哲以劉泰英急需美金為由要求我兌換美
    金現鈔，折合台幣約5,000萬元，因為我無法在那麼短的時
    間內向銀行兌換這麼多的美金現鈔，所以李明哲建議由時任
    玉山銀行常董甲○○來協助兌換美金現鈔，所以我就依照李
    明哲的指示將錢匯到甲○○的帳戶。至於我如何確認甲○○
    受託兌換美金給劉泰英是基於以下三點理由：「匯款之後
    的當天或者隔一、二天的晚上，在忠孝東路那時的8樓私人
    俱樂部，李明哲、甲○○、劉泰英及一些他們的女朋友在現
    場，李明哲當著我的面還有甲○○、劉泰英，講了一段話『
    還好有阿祺幫忙，不然一時間就沒辦法換這麼多美金』，在
    場的當時劉泰英也笑笑，我也跟甲○○道謝，甲○○當初的
    反應，他以肢體語言告訴我，也就是笑一笑，用笑容表示這
    是小事情，這是讓我確信這件事情是真的。新瑞都案爆發
    後，我在調查局作筆錄時候，調查局相關的資金流向顯示，
    甲○○確實有收到這筆錢，並以這筆錢用各種名義去兌換相
    當金額的美金，在案發起訴後我去閱卷，看到相關的筆錄，
    包括甲○○及李明哲，就這筆5,000萬元供述的矛盾，包括
    甲○○本身就這筆款項兌換美金的矛盾點，譬如他在書面上
    說，兌換美金是要到國外購買不動產，但是他在筆錄說他是
    投資支付國外的顧問費用，所以他沒有聘書、收據、契約書
    ，而且國外習慣上都是以現金支付，這都顯示被告在隱匿不
    為人知的事實。劉泰英出來作證時，他否認有收到這筆錢
    ，之後既然我有委託李明哲、甲○○去兌現美金交給劉泰英
    ，但是劉泰英否認有收到這筆錢，所以我就找人去問甲○○
    這筆錢的去向，如果他這筆錢有挪作他用的話，就應該要還
    給我，結果他對中間者講說我欠他1億多，表示說他1億多都
    沒有跟我算，我還來跟被告要這5,000萬元，所以我們才會
    安排中泰賓館對質的聚會，表示我沒有欠他1億多元，時間
    應該是在2年多前，在場的人就是上次準備程序我們請求傳
    喚的4位證人，當天在場甲○○本人說『這件事情從頭到尾
    ，我都是純粹幫忙的，我一毛錢都沒有拿到，如果不是劉泰
    英要換美金，我才不會惹上這檔事情』，當初對質的結論證
    明說甲○○所謂我欠他一億多的部分，其實就是臺火公司及
    其相關企業投資新瑞都的總額，他一再聲稱沒有拿到一毛錢
    ，可是在調查局的筆錄上他有承認，他有用這筆錢其中的2,
    000萬，但他是說他是向李明哲借的，所以當天的結論就是
    說，如果他真的沒有拿到一毛錢，請他去跟有關單位說實話
    ，我不會去追究他，另外最後的結論，我要求另外作對質，
    就是因為他把責任推給李明哲，但是李明哲當天沒有來，而
    且說法與甲○○矛盾，所以當天被告承諾1週到10天來安排
    他跟李明哲的對質，證明他真的沒有動到錢，結果他認為他
    一定作得到，所以當初有人問他如果沒有安排出這個對質的
    話，他要如何負責，他說如果沒有辦法安排對質的話，他會
    負責，我就相信他了，結果一直到李明哲過世都沒有安排成
    。」此外，李明哲是在他的辦公室告訴我劉泰英急需美金，
    當時甲○○不在現場。之後我試著去做，但換不到那麼多的
    美金，李明哲才建議可以請甲○○兌換美金，李明哲提這個
    建議的時候甲○○也不在現場等語（參見原審94年8月11 日
    審判筆錄）。由自訴人上開供述可知，自訴人與李明哲談論
    兌換美金一事時，被告並未在場，自訴人並非直接找被告兌
    換美金。被告是否受自訴人委任，尚乏證據佐證。
  (二)再按「告訴人之告訴，係以使被告受刑事訴追為目的，是其
    陳述是否與事實相符，仍應調查其他證據以資審認。」（參
    見最高法院52年度台上字第1300號判例）；且「告訴人之告
    訴，係以使被告受刑事訴追為目的，是其陳述是否與事實相
    符，仍應調查其他證據以資審認，即藉由補強證據之存在，
    以增強或擔保告訴人陳述之證明力。」（參見最高法院87年
    度台上字第2176號判決）；另「告訴人之告訴，係以使被告
    受刑事追訴為目的，其指訴是否與事實相符，仍應調查其他
    證據，以資審認，必被害人所述被害情形，無瑕疵可擊，且
    就其他方面調查，又與事實相符，始足據為有罪判決之基礎
    。」（參見最高法院81年度台上字第3539號判決）；查自訴
    人丁○○，係以使被告受刑事訴追為目的，自訴人即與被告
    利害關係相反，且如自訴人為有利於被告之證述，即等於自
    陷於誣告之責，是單憑自訴人所為證言之證明力強度，依前
    開說明，應未達至認定被告有罪之「無庸置疑」程度，必須
    有其他補強之證據佐證才足以使法院為有罪之心證。
  (三)查證人劉泰英於原審審理時證述：我並沒有收到自訴人匯入
    被告帳戶內的5,000萬元（見原審94年8月11日審判筆錄）。
    互核與被告前開所述：李明哲有叫我將其中一部分換成美金
    匯到他指定之戶頭，另外其中的2,000萬元是李明哲借我週
    轉的。堪認證人劉泰英並無收到自訴人所匯之5,000萬元。
    又被告供述：我不知道丁○○為何要匯給我5,000萬元，李
    明哲事後才跟我說有錢匯到我戶頭。後來李明哲叫我一部分
    換成美金，分別匯到其他戶頭，因為我跟他有資金的往來，
    其中有2,000萬元我拿去國外作投資用，這是我跟李明哲借
    的，不是跟自訴人借的，國外投資顧問公司名稱我想不起來
    ，也沒有收據云云（見原審94年8月11日審判筆錄）。而證
    人李明哲於原審92年度囑重訴字第1號、92年度囑重訴第2號
    案件之92年9月10日準備程序期日供述：簽約後的同天，我
    與甲○○、丁○○在臺火公司聊天，甲○○問我有無幾千萬
    元，要跟我借，我跟他說沒有，丁○○認為我與甲○○當時
    的信用都很好，所以主動說要借甲○○錢，便問甲○○要借
    多少錢，甲○○說5,000萬元，丁○○就說好，所以丁○○
    就匯了5,000萬元至甲○○在玉山銀行的帳戶，這不是預付
    的佣金。87年7月中旬我沒有跟丁○○說劉泰英有美金的需
    求，合計需要折合新臺幣3,000萬元的資金，並沒有這樣的
    事實，我也沒有收受這筆錢，更沒有把這筆錢交給劉泰英的
    事實（見原審卷附自證第12號書證）。被告與證人李明哲之
    供述固然不符而有所矛盾，然此種矛盾有可能係被告說謊，
    或係李明哲說謊，亦有可能係被告及李明哲均說謊，但僅憑
    此種矛盾並無法推衍出「被告係受自訴人委任轉交款項予劉
    泰英」或「被告有易持有為所有之不法意圖」。是從本案自
    訴人所提之補強證據─即證人劉泰英之證述及證人李明哲在
    另案之供述，仍未達使本院為認定被告有罪之「無庸置疑」
    程度。
  (四)至卷附之華南銀行匯款回條聯3紙，僅能證明自訴人有匯款
    至被告名下帳戶之事實；義典律師事務所函及回證各2份僅
    能證明自訴人曾催告被告返還前開款項，但均不能證明自訴
    人與被告之間有委任關係之存在或被告有易持有為所有之不
    法意圖。
六、自訴人請求傳喚之證人丙○○於本院審理中證稱，92年底間
    在中泰賓館與被告、自訴人碰面，丁○○找我去的，我在場
    聽他們講，丁○○匯五千萬元給被告，被告稱他沒有用這伍
    仟萬，這些錢是李明哲拿走，我聽到甲○○並無否認收到這
    筆錢，只是他說錢是李明哲拿走的，結論是甲○○在一個禮
    拜內叫李明哲出面處理，如果李明哲沒有出來，甲○○願意
    負責賠這筆錢，丁○○有說匯伍仟萬的原因是要換美金給劉
    泰英，當場甲○○沒有做何表示，丁○○欠我八千萬元，因
    為我向丁○○要債，她說沒有錢，但是她告訴我，甲○○有
    欠她錢，所以她邀我一起去，所以才知道他們之間有此金錢
    糾紛，當天的結論是，甲○○要李明哲壹個禮拜出面解決，
    否則甲○○願意賠償這筆錢，但是沒有寫字據，甲○○口頭
    有承諾（見本院95年6月13日審判筆錄）。依丙○○前述供
    詞，只能證明被告與自訴人有糾紛，但不能證明被告與自訴
    人間有委任關係存在。另外自訴人於第一審請求傳喚之證人
    陳政忠、乙○○，經本院傳喚未到庭。自訴代理人表示證人
    丙○○已經到庭，另外二位證人未到庭，捨棄該二位證人。
    本院認無再傳訊該二人之必要。又李明哲業已死亡，此為自
    訴人及被告所共認，自無從傳喚李明哲，以查明本件五千萬
    元之關係。
七、按刑法第342條之背信罪，須以為他人處理事務為前提，所
    謂為他人云者，係指受他人委任，而為其處理事務而言（
    參看最高法院49年台上字第1530號判例）。 本件既無法證
    明自訴人與被告間有何委任關係，即不能科被告以背信罪責
    。至於自訴人匯款至被告在銀行帳戶，被告稱係依李明哲之
    指示處理該五千萬元，亦不能認定被告有何侵占之不法意圖
    。綜上所述，依自訴人所提證據，既無法證明被告有背信、
    侵占犯行，被告上述所辯，非不可採，本件不能證明被告犯
    罪，原審對被告為無罪之判決，經核並無不合。
八、自訴人提起上訴，仍執陳詞，認被告應負背信或侵占之責，
    核無理由，應予駁回。
據上論斷，應依刑事訴訟法第368條，判決如主文。
中    華    民    國    95    年    8     月    1     日
                  刑事第十一庭
                          審判長法  官  張連財
                                法  官  楊照男
                                法  官  林明俊
以上正本證明與原本無異。
不得上訴。
                                書記官  蕭進忠
中    華    民    國    95    年    8     月    7     日


司法院資訊處製作；財團法人民間司法改革基金會備份。
